【裁判字號】    97,上易,143
【裁判日期】    970528
【裁判案由】    返還土地等
【裁判全文】
臺灣高等法院臺中分院民事判決  97年度上易字第143號
上  訴  人    好勇企業有限公司
法定代理人    丙○○
訴訟代理人    林政德律師
被 上訴 人    全勇砂石行
兼法定代理人  乙○○
共      同
訴訟代理人    甲○○
上列當事人間請求返還土地等事件，上訴人對於中華民國97年2
月15日臺灣南投地方法院96年度重訴字第22號第一審判決，提起
上訴，本院於97年5月14日言詞辯論終結，判決如下：
    主      文
上訴駁回。
第二審訴訟費用由上訴人負擔。
    事實及理由
一本件上訴人上訴聲明，求為判決：(一)原判決廢棄；(二)被上訴人
  全勇砂石行、乙○○均應將坐落南投縣竹山鎮○○段81之23地
  號土地返還予上訴人。(三)被上訴人全勇砂石行或被上訴人乙○
  ○應自起訴狀繕本送達翌日起至其依前項所示返還土地予上訴
  人之日止，按日給付新台幣（下同）3333元予上訴人。被上訴
  人答辯聲明，求為判決：上訴駁回。
二上訴人主張：坐落南投縣竹山鎮○○段81之23地號面積2503平
  方公尺之土地（下稱系爭土地）為伊所有，被上訴人乙○○為
  被上訴人全勇砂石行負責人，乙○○於民國95年3月30日以全
  勇砂石行名義與伊簽立土地租賃契約書（下稱系爭租賃契約）
  ，其中第3條約定每月租金為新台幣（下同）10萬元，每3個月
  為1期，每期租金30萬元。而全勇砂石行於95年11月、12月均
  未給付租金，迄今已逾2個月未給付租金，經伊於96年5月及同
  年12月間分別向乙○○、全勇砂石行表示終止系爭租賃契約，
  該租賃關係既經終止，被上訴人即屬無權占有系爭土地及地上
  物附屬設備。又乙○○與伊公司全體股東丙○○等人於95年10
  月31日訂立之出資轉讓契約（下稱系爭出資轉讓契約）既經解
  除，乙○○即無權源占用系爭土地，伊自得依所有物返還請求
  權請求乙○○返還土地，而全勇砂石行與伊間之租賃關係已因
  系爭出資轉讓契約之簽訂而當然終止，則伊依租賃關係終止後
  之法律關係及所有物返還請求權，亦得請求全勇砂石行返還土
  地。另全勇砂石行前既以每月10萬元向伊承租系爭土地，則此
  每月租金數額除以30日而得之每日3333元，自係全勇砂石行或
  乙○○每日無權使用系爭土地而應返還之不當得利，全勇砂石
  行、乙○○應負不真正連帶債務之責任，伊得依民法第455條
  、第767條及第179條之規定為請求等情，爰求為命全勇砂石行
  、乙○○將系爭土地返還予伊，及全勇砂石行或乙○○應加計
  按日給付3333元予伊之判決（上訴人超過上開部分之請求，經
  原審判決駁回，未據其聲明不服，已告確定）。
三被上訴人則以：系爭租賃契約經伊於95年10月31日簽發2張面
  額20萬元之本票交付上訴人後，雙方租賃契約之權利義務已作
  了結，該租賃契約同時合意終止。上訴人旋將本標的物以2千
  萬元讓與伊並簽立出資轉讓契約，價款分36期給付，雙方已由
  租賃關係轉化為買賣關係。乙○○係基於買賣關係取得系爭土
  地及機器設備之使用權，上訴人本於已終止之租賃契約請求伊
  等返還土地，自非有據。又依民法第254條之規定，解除權之
  行使屬於不違約之一方，上訴人片面主張買賣關係已解除，實
  不足採。且丙○○個人於96年2月5日寄發竹山郵局第26號存證
  信函而對乙○○表示解除契約，並不合法；上訴人又不能提出
  丙○○獲有其他股東授權之證明，此項解除契約自不生效力等
  語，資為抗辯。
四關於：(一)上訴人與全勇砂石行於95年3月30日簽訂系爭土地租
  賃契約。(二)95年10月31日好勇企業有限公司（下稱好勇公司）
  全體股東與乙○○簽訂出資轉讓契約。(三)上訴人與全勇砂石行
  簽訂之土地租賃契約已於95年10月31日因上訴人公司全體股東
  與乙○○簽訂之出資轉讓契約而合意終止。(四)96年2月5日丙○
  ○以存證信函通知乙○○解除出資轉讓契約。(五)96年3月27日
  上訴人起訴，並以起訴狀繕本送達乙○○終止與全勇砂石行之
  土地租賃契約。以上，為兩造不爭執之事實，上訴人此部分之
  上開主張，固堪信為真實。
五查上訴人與全勇砂石行簽訂之土地租賃契約已於95年10月31日
  因上訴人公司全體股東與被上訴人乙○○簽訂出資轉讓契約而
  合意終止，為兩造不爭之事實；上訴人復陳明上訴人與被上訴
  人全勇砂石行間之土地租賃關係業於95年10月31日合意終止（
  見本院卷25之1頁背面）。且全勇砂石行係合夥組織，乙○○
  為負責人，此有南投縣政府函附95年3月17日營利事業統一發
  證設立變更登記申請書、合夥契約書、合夥同意書及協議書影
  本等商業登記資料足憑（見原審卷168至175頁）。上訴人公司
  全體股東則為丙○○、陳國寶、冬麗嬋、陳殿麒、劉峻榮、劉
  鳴絹（下稱丙○○等六人），並由丙○○擔任董事長，有上訴
  人公司93年9月間變更登記表可稽（見原審卷53頁）。而上訴
  人在原審主張伊公司全體出資股東與乙○○於95年10月31日簽
  訂出資轉讓契約書時，全勇砂石行已積欠95年7、8、9、10月
  份之租金部分，全勇砂石行事後已就40萬元之租金給付完畢，
  此據上訴人自承無訛（見原審卷72、74、137頁）。是系爭土
  地租賃契約既自95年10月31日由上訴人公司全體股東與乙○○
  簽訂出資轉讓契約而合意終止，上訴人與全勇砂石行之租賃關
  係已不存在，上訴人自不得再向全勇砂石行收取租金，上訴人
  在原審以全勇砂石行積欠95年11月、12月租金，積欠租金達二
  期，上訴人已向全勇砂石行為終止租賃契約之意思表示為由，
  請求全勇砂石行返還土地，即非有據。
六次查丙○○等六人與乙○○所簽訂上開出資轉讓契約書第5條
  固記載：「好勇企業有限公司所設置之砂石廠目前由乙方（指
  乙○○）所經營之全勇砂石行承租」等字（見原審卷37、38頁
  ），惟觀諸上訴人公司「負責人丙○○」於96年2月26日以竹
  山郵局第66號存證信函對於全勇砂石行「負責人乙○○」寄發
  之存證信函，表明：「貴我雙方於民國95年3月30日所立之土
  地租賃契約，因嗣後雙方同意股份權利讓渡，再於民國95年10
  月31日訂立『出資轉讓契約書』，故原所訂立之土地租賃契約
  已自動終止」等語（見原審卷66之1頁），足見上訴人顯已同
  意公司全體股東之股份權利讓與及上開出資轉讓契約書之訂立
  ；上訴人嗣亦狀陳：兩造「分別於95年3月30日及95年10月31
  日就原告（指上訴人）所有南投縣竹山鎮○○段81之23地號土
  地訂立土地租賃契約書及出資轉讓契約書」之事實並不爭執（
  見原審卷96頁）。即上訴人嗣又承述伊與全勇砂石行間之土地
  租賃關係因系爭出資轉讓契約之簽訂而已於95年10月31日合意
  終止如上，並自陳：「乙○○占用系爭土地之初當係本於上開
  出資轉讓契約經出讓人即上訴人公司全體股東之同意而占用，
  上訴人公司自受全體股東一致之意思所拘束」等語（見本院卷
  8頁）。堪認被上訴人抗辯系爭租賃契約已因系爭出資轉讓契
  約之簽訂而終止，兩造就系爭土地及其上砂石篩選器具使用之
  糾紛，應依出資轉讓契約所定內容履行，非無可採。
七按解除權之行使，應向他方當事人以意思表示為之。又契約當
  事人之一方有數人者，前項意思表示，應由其全體或向其全體
  為之，民法第258條第1、2項定有明文。本件上訴人主張系爭
  出資轉讓契約業經解除之依據，係丙○○於96年2月5日以竹山
  郵局第26號存證信函通知乙○○解除出資轉讓契約（見原審卷
  58頁、本院卷25之1頁）。惟被上訴人抗辯：系爭出資轉讓契
  約之讓與人為丙○○等六人，今單獨以丙○○個人名義表示解
  除契約，為不合法之情（見本院卷34頁）。查系爭出資轉讓契
  約之讓與人確為丙○○等六人，有上開出資轉讓契約書首載轉
  讓人丙○○等六人及末尾立約人欄甲方項下丙○○等六人名義
  可稽；而上開第26號存證信函所載寄件人僅為丙○○一人，亦
  有該存證信函足考。系爭出資轉讓契約當事人之一方既有數人
  ，其解除出資轉讓契約之意思表示即應由全體為之，乃系爭出
  資轉讓契約僅由丙○○個人以上開第26號存證信函表示解除而
  未由全體為之，揆上說明，其解除權之行使尚非合法，自不得
  謂其出資轉讓契約已失效力。至系爭出資轉讓契約第6條固載
  及「本契約書乙式三份，由甲方代表人丙○○、乙方及見證人
  各執乙份為憑」等字，無非載明由轉讓人六名之代表人丙○○
  收執95年10月31日所簽立出資轉讓契約書乙份為憑而已，衡以
  事隔多月及至96年2月5日乃至其後迄至本院行言詞辯論期日，
  未見上訴人提出丙○○有何經其他轉讓人悉數授權同意發函解
  約之證據資料供核，顯亦不足推認丙○○嗣即代表陳國寶以次
  五人發函表示解除出資轉讓契約之意思。上訴人陳及該出資轉
  讓契約經伊公司全體股東解除云云，顯與上開第26號存證信函
  之記載不符，尚不足採，併予敘明。是系爭出資轉讓契約既未
  經合法解除而仍有效存在，上訴人即非不應受其拘束。因而，
  上訴人依所有物返還請求權請求乙○○返還系爭土地，並依租
  賃關係終止後之法律關係及所有物返還請求權請求全勇砂石行
  返還系爭土地，暨依民法第179條規定請求被上訴人給付不當
  得利，均難謂合。
八至於上訴人另陳：系爭出資轉讓契約之讓渡價金，其中第1期
  至第6期，每期應給付20萬元，乙○○就第2期款未於95年12
  月20日給付，依該出資轉讓契約第2條約定：「上揭期款如有
  一期未付，即視為全部到期」，丙○○等六人即得依民法第25
  5條之規定逕行解除其契約等語。被上訴人則辯稱：系爭出資
  轉讓契約訂立後，乙○○依該契約第4條後段之約定將先行辦
  理抵押之費用2萬6千元付與訴外人鄭銘棠會計師作代辦費用，
  亦依約於95年11月20日支付第一期價款20萬元，並依第3條第1
  項約定簽發面額2千萬元本票乙紙供作讓渡價金之擔保，此段
  期間因第三人擬以較高價格收買本標的，上訴人心生二念，無
  意履約，迄仍不依該契約第3條第2項先辦理動產擔保及抵押設
  定後，再要求伊續行給付價款，並將好勇公司名義登記與乙○
  ○。茲其未踐行此項程序，已違約在先，依民法第254條規定
  ，其解除權之行使即有未合，提出乙○○於96年3月15日以台
  中南屯路郵局第155號所寄發存證信函影本1件為證等語。顯見
  兩造就此解除契約之要件已否具備滋生爭議，稽諸系爭出資轉
  讓契約未經合法解除，有如上述，此部分爭議即無庸論究，附
  此說明。
九綜上所述，本件上訴人主張被上訴人應返還系爭土地及給付不
  當得利，均不足採；被上訴人所辯，尚屬可信。從而，上訴人
  依民法第455條、第767條及第179條之規定，本於租賃關係終
  止後之法律關係、所有物返還請求權、不當得利返還請求權，
  分別請求全勇砂石行、乙○○應將系爭土地返還予伊，及全勇
  砂石行或乙○○應自起訴狀繕本送達翌日起至返還土地之日止
  按日給付3333元予伊，均不應准許。原審為上訴人敗訴之判決
  ，及駁回其假執行之聲請，並無不合。上訴論旨，指摘原判決
  除確定部分外為不當，求予廢棄改判，非有理由，應駁回其上
  訴。
十本件事證已臻明確，兩造其餘攻擊防禦方法及舉證，核與判決
  結果不生影響，不另逐一論列，併此敘明。
據上論結，本件上訴為無理由。依民事訴訟法第449條第1項、第
78條，判決如主文。
中    華    民    國    97    年    5     月    28    日
                  民事第一庭    審判長法  官  吳火川
                                      法  官  饒鴻鵬
                                      法  官  簡清忠
以上正本係照原本作成。
不得上訴。
                                      書記官  鄧智惠
中    華    民    國    97    年    5     月    30    日
                                                      Ａ


司法院資訊處製作；財團法人民間司法改革基金會備份。
